【裁判字號】    89,易,28
【裁判日期】    890420
【裁判案由】    重利
【裁判全文】
臺灣澎湖地方法院刑事判決                            八十九年度易字第二八號
    公  訴  人  臺灣澎湖地方法院檢察署檢察官
    被      告  甲○○
右列被告因重利案件，經檢察官提起公訴（八十八年度偵字第七一八號），本院判決
如左：
    主  文
甲○○無罪。
    理  由
一、公訴意旨如起訴書所載（如附件）。
二、按犯罪事實應依證據認定之，無證據不得推定其犯罪事實；又不能證明被告犯罪
    者，應諭知無罪之判決。刑事訴訟法第一百五十四條、第三百零一條第一項分別
    定有明文。又認定不利於被告之事實，須依積極證據，苟積極證據不足為不利於
    被告之事實之認定時，即應為有利於被告之認定，更不必有何有利之證據。而此
    所謂證據，須確能為被告有罪之證明，而無瑕疵可指者，始足當之；其為訴訟上
    之證明，則須至任何之一般人均認其為真正，而無所懷疑之程度，最高法院三十
    年上字第八一六號、六十九年度台上字第四九一三號、七十六年度台上字第四九
    八六號判例可資參酌。又刑法第三百四十四條重利罪成立之要件，除須乘他人急
    迫、輕率或無經驗，貸以金錢或其他物品外，尚須取得與原本顯不相當之重利，
    始足當之，而所謂取得與原本顯不相當之重利，係指就原本利率、時期核算及參
    酌當地之經濟狀況，較之一般債務之利息，顯有特殊之超額者而言。
三、公訴人認被告甲○○涉有刑法第三百四十四條之重利罪嫌，無非以被害人乙○○
    於警訊中之指述，及扣案之支票一紙、取款條三紙、通訊監察紀錄表一份為主要
    論據。經查，扣案之支票一紙（發票人為林福久、付款人為保證責任澎湖縣第二
    信用合作社、票號 0000000、票面金額為新台幣四萬元），係被害人乙○○於民
    國八十六年十一月後之某不詳日期，向被告借款時給予被告之物，而乙○○當次
    實際貸得新台幣（下同）三萬八千元，業據乙○○於警訊中指述綦詳，是前揭支
    票，並非公訴人所指被告為三次貸放重利犯行之證物；另卷附之通訊監察表，亦
    僅可證明被告曾多次與他人洽談貸放款項之事宜，亦非可供作本件證物。次查，
    扣案之日期標示為八十七年一月二十三日、八十七年六月一日、八十八年二月八
    日之取款條三紙，及被害人乙○○於警訊中之指述，僅可證明乙○○向被告借款
    時，均先預扣二個月的利息，及洪武朗於上開日期向被告借款時，曾給予被告票
    面金額分別為三萬元、三萬元、四萬元之支票，另乙○○當時實際貸得款項則分
    別為二萬八千元、二萬八千元、三萬五千元，惟尚無法據此推論被告有貸放重利
    之犯行。
四、再查被告甲○○固坦承有借貸金錢予被害人乙○○之事實，惟堅詞否認有何重利
    犯行，辯稱：伊曾多次借錢給乙○○，詳細次數及金額已不記得，但均僅以月息
    一分計息等語。查被害人乙○○於本院審理時陳稱：伊雖於八十七年一月二十三
    日、八十七年六月一日、八十八年二月八日，向被告借款時，給予被告票面金額
    分別為三萬元、三萬元、四萬元之支票，實際貸得款項則分別為二萬八千元、二
    萬八千元、三萬五千元，惟中間之差額並非全供作利息，部分是償還伊之前數次
    借款的本金；伊確實與被告約定借款均以月息一分計息，惟伊因不識字，並未記
    帳，均信賴被告計算等語，參酌乙○○於警訊中陳稱：伊自八十六年十一月起，
    至八十八年十月間，陸續向被告借款十二次，總額約三十八萬元，給付予被告之
    利息總計約三萬元之情，是乙○○前揭陳述應堪予以採信。被害人乙○○於上開
  日期交付予被告之支票之票面金額，與實際貸得款項間之差額既非全充作利息，
    則公訴人所指被告上開三次借款予乙○○之計息方式，則屬有誤，被告實際所取
    得利息應較公訴人所指為低。又被告與被害人乙○○，均供陳渠等詳細借款次收
    及金額已不記得或並未記帳，是本件實際計息若干已難查證。而公訴人所引之積
    極證據，又不足為不利於被告之事實之認定，已如前述，基於罪疑唯輕之原則，
    即應為有利於被告之認定，尚難認被告有取得與原本顯不相當之重利。
五、綜上所述，公訴人所引之積極證據，尚未至任何一般人均認被告有重利犯行為真
    正，而無所懷疑之程度，自難令其遽負本件重利罪責。此外，復查無其他積極證
    據足認被告確有公訴人所指之犯行，依首揭法條及判例意旨，爰為被告無罪之諭
    知。
據上論斷，應依刑事訴訟法第三百零一條第一項前段，判決如主文。
本案經檢察官廖江憲到庭執行職務。
中      華      民      國    八十九   年      四      月      二十    日
                              臺灣澎湖地方法院刑事第二庭
                                  法  官  李    宛    玲
右判決正本證明與原本無異。
對於本判決如有不服應於收受送達後十日內向本院提出上訴書狀上訴於台灣高等法院
高雄分院並按他造當事人之人數附具繕本。
中      華      民      國    八十九   年      四      月     二十五   日
                                  書記官  劉    竹    苞


司法院資訊處製作；財團法人民間司法改革基金會備份。
